臺灣臺北地方法院民事判決　　　　　　100年度小上字第108號
上　訴　人　良京實業股份有限公司
法定代理人　東章一
訴訟代理人　王維新
被上 訴 人　財政部國有財產局臺灣北區辦事處（即簡淇昌之遺
　　　　　　產管理人）
法定代理人　陳文龍
訴訟代理人　吳昭燕
上列當事人間請求返還借款事件，上訴人對於民國100年8月25日
本院臺北簡易庭100 年度北小字第1271號第一審小額民事判決提
起上訴，本院判決如下：
    主  文
上訴駁回。
第二審訴訟費用新臺幣壹仟伍佰元由上訴人負擔。
    理  由
一、按關於請求給付金錢或其他代替物或有價證券之訴訟，其標
    的金額或價額在新臺幣10萬元以下者，適用本章所定之小額
    程序。對於小額訴訟之第一審裁判，得上訴或抗告於管轄之
    地方法院，其審判以合議行之。對於前項第一審裁判之上訴
    或抗告，非以其違背法令為理由，不得為之。至其上訴狀內
    應記載上訴理由，表明下列各款事項：一、原判決所違背之
    法令及其具體內容。二、依訴訟資料可認為原判決有違背法
    令之具體事實，民事訴訟法第436條之8第1項、第436條之24
    、第436 條之25分別定有明文。又上訴人以原判決有不適用
    法規或適用不當為上訴理由時，其上訴狀或理由書應有具體
    之指摘，並揭示該法規之條項或其內容，若係成文法以外之
    法則，應揭示該法則之旨趣，倘為司法院解釋或最高法院之
    判例，則應揭示該判解之字號或其內容，如依民事訴訟法第
    469 條所列各款事由提起第三審上訴者，其上訴狀或理由書
    應揭示合於該條款之事實（最高法院67年台上字第2876號判
    例、70年台上字第2027號判例、71年台上字第314 號判例參
    照）。是當事人對於小額訴訟之第一審判決提起上訴，如依
    民事訴訟法第468 條規定，以第一審判決有不適用法規或適
    用法規不當為理由時，其上訴狀或理由書應有具體之指摘，
    並揭示該法規之條項或其內容。若係成文法以外之法則，應
    揭示該法則之旨趣。倘為司法院解釋、或最高法院之判例，
    則應揭示該判解之字號或其內容。如以民事訴訟法第469 條
    所列第1款至第5款理由提起上訴時，其上訴狀或理由書，應
    揭示合於該條款之事實，上訴狀或理由書如未依此項方法表
    明者，即難認為已對第一審判決之違背法令有具體之指摘，
    其上訴自難認為合法。又對於小額程序之第二審判決，依上
    訴意旨足認上訴為無理由者，得不經言詞辯論為之，民事訴
    訟法第436條之29第2款亦有明文。
二、上訴意旨略以：被上訴人簡淇昌負欠債務未清償，其繼承人
    等皆已辦理拋棄繼承，被上訴人為其遺產管理人，上訴人依
    據契約約定起訴請求被上訴人於被繼承人之遺產範圍內給付
    積欠之本金、利息及違約金，原審審理中被上訴人對於上訴
    人所提出之本票及授信約定書就利息及違約金計算內容等均
    無爭執，顯見被繼承人確有如訴之聲明所載積欠之金額無誤
    。民法第1179條第1項第3款、第4 款規定遺產管理人之職務
    包含：聲請法院依公示催告程序，限定1 年以上之期間，公
    告被繼承人之債權人及受遺贈人，命其於該期間內報明債權
    及為願受遺贈與否之聲明，被繼承人之債權人及受遺贈人為
    管理人所已知者，應分別通知之；以及清償債權或交付遺贈
    物。同法第1181條規定：遺產管理人非於第1179條第1項第3
    款所定期間屆滿後，不得對被繼承人之任何債權人或受遺贈
    人，償還債務或交付遺贈物。上開規定之立法意旨，應在限
    制遺產管理人不得對被繼承人之任何債權人或受遺贈人於公
    告期限屆滿前清償債務或交付遺贈物，而不在限制債權人或
    受遺贈人行使請求權，蓋清償債務及交付遺贈物原為繼承人
    之義務，遺產管理人不過因繼承人之有無不明代為履行耳。
    被上訴人抗辯本件債務之遲延利息僅能計至被繼承人簡淇昌
    死亡為止，依法無據。被繼承人簡淇昌於民國93年8 月起即
    未履行繳款義務，依授信約定書暨本票之約定，視為債務全
    部到期，自應償還全部借款本息及違約金；原審未查，遽引
    民法第230條，而認定被上訴人僅需給付自93年8月14日起至
    被繼承人死亡之日即98年1 月31日止之利息及違約金，顯有
    判決不適用法規或適用法規不當之違背法令。為此，爰依法
    提起上訴等語。
三、被上訴人抗辯略以：被繼承人簡淇昌於98年1 月31日死亡，
    臺灣基隆地方法院於99年12月2 日指定被上訴人為其遺產管
    理人，經該院以100 年度司家催字第10號民事裁定准對債權
    人及受遺贈人為公示催告，經於100年4月28日登報，其公示
    催告期間於101 年10月27日屆滿，依民法第1181條規定，被
    上訴人於前述公示催告期間屆滿前，不得對任何債權人償還
    債務；又依民法第229條、第230條規定，給付有確定期限者
    ，債務人自期限屆滿時起，負遲延責任；惟因不可歸責債務
    人之事由致未給付者，債務人不負遲延責任。故其債務之遲
    延責任僅能計算至簡淇昌死亡之日，原審判決並無違誤等語
    。
四、經查，本件上訴意旨已就原審判決有何違背法令之處為具體
    指摘，程序上核無不合，先予敘明。又被繼承人簡淇昌於92
    年5月3日向臺東區中小企業銀行股份有限公司（下稱臺東企
    銀）借款10萬元，自93年8 月14日起未依約清償，尚欠本金
    新台幣（下同）76,451元，依本票及授信約定書之約定，遲
    延利息以年息19.18%計算，逾期交付本息時，逾期未超過6
    個月者，按約定應適用之利率一成加付違約金，逾期超過6
    個月者，就超過部分按約定應適用之利率二成加付違約金，
    該債權嗣經臺東企銀讓與上訴人；簡淇昌於98年1 月31日死
    亡後，因簡淇昌之繼承人均於法定期間內拋棄繼承，被上訴
    人乃於99年12月2 日經臺灣基隆地方法院以99年度司財管字
    第18號裁定選任為簡淇昌之遺產管理人，嗣經同法院於100
    年4月12日以100年度司家催字第10號裁定准對被繼承人簡淇
    昌之債權人及受遺贈人為公示催告，簡淇昌之債權人及受遺
    贈人應自公示催告最後登載新聞紙之日起1年6個月內報明債
    權及為願受遺贈與否之聲明；被上訴人於100年4月28日將上
    開公示催告登報，公示催告期間至101 年10月27日屆滿等情
    ，為兩造所不爭執，並有上開本票、授信約定書、裁定、登
    報資料等在卷可佐，堪認屬實。上訴人雖認除本金部分外，
    被上訴人尚應給付自93年8 月14日起至清償日止，按上開利
    率以及計算方式計算之利息、違約金，惟上訴人於被繼承人
    簡淇昌死亡後，在上開公示催告期間內，固得起訴請求返還
    借款以行使其權利，但被上訴人應否負遲延責任，仍應依法
    律規定以為判斷。按因不可歸責於債務人之事由，致未為給
    付者，債務人不負遲延責任；繼承之拋棄，溯及於繼承開始
    時發生效力；遺產管理人非於第1179條第1項第3款所定期間
    屆滿後，不得對被繼承人之任何債權人或受遺贈人，償還債
    務或交付遺贈物；民法第230 條、第1175條、第1181條分別
    定有明文。就本件借款，被繼承人簡淇昌於98年1 月31日死
    亡後，其繼承人均拋棄繼承，並溯及於繼承開始時發生效力
    ，而被上訴人係於99年12月2 日始經法院裁定選任為遺產管
    理人，該選任遺產管理人之裁定確定後，被上訴人旋即依法
    聲請法院裁定准為公示催告，並於100年4月28日將公示催告
    登報，公示催告期間至101 年10月27日屆滿，業如前述，是
    於簡淇昌死亡後，被告經選任為其遺產管理人前，事實上無
    人可清償本件債務；而在被上訴人經法院選任為遺產管理人
    ，並依法踐行上開公示催告程序完畢前，被上訴人依民法第
    1181條之規定，亦不得清償本件債務，故於被繼承人簡淇昌
    98年1 月31日死亡後，本件債務未為給付，係因事實上無從
    給付，以及法律上不得給付所致，尚不可歸責於被上訴人。
    從而，原審判決認定上開公示催告期間屆滿之日尚未屆至，
    無從認定被上訴人屆時將有不負償還之責之情，故本件借款
    之利息及違約金僅能自簡淇昌未依約償還之日即93年8 月14
    日起，計至其死亡之日即98年1 月31日止，並無違誤，尚難
    認原審判決有何違背法令之處。上訴意旨指摘原判決不當，
    求予廢棄改判，為無理由，爰不經言詞辯論，逕予駁回。
五、本件第二審訴訟費用，確定為如主文第2項所示金額。
六、據上論結，本件上訴為無理由，依民事訴訟法第436條之29
    第2款、第436條之32第1項、第2項、第449條第1項、第436
    條之19第1項、第78條，判決如主文。
中    華    民    國  100    年    11    月    28    日
                 民事第五庭    審判長法  官  薛中興
                                     法  官  林伊倫
                                     法  官  陳蒨儀
以上正本係照原本作成。
本判決不得上訴。
中    華    民    國  100    年    11    月    28    日
                                     書記官  吳貞瑩